臺灣屏東地方法院刑事判決　　　　　　　 99年度訴字第548號
公　訴　人　臺灣屏東地方法院檢察署檢察官
被　　　告　楊金廷
選任辯護人　林伯祥律師
　　　　　　王銘鈺律師
上列被告因詐欺等案件，經檢察官提起公訴（99年度偵字第3083
號），本院判決如下：
    主  文
楊金廷無罪。
    理  由
一、公訴意旨略以：
（一）被告楊金廷基於意圖為自己不法所有之詐欺犯意，於民國
      98年1 月11日，持「楊勝元」之名片，自稱重眼心法學術
      教授研究學院創始人、「弘浩實業有限公司」（下稱弘浩
      公司）實際負責人，在「皓濟生物科技有限公司」（下稱
      皓濟公司）實際負責人吳登翔之陪同下，造訪屏東縣枋山
      鄉○○路財神廟」，向該廟主任委員邱柏雄謊稱可透過富
      邦電視購物台（下稱富邦）行銷商品藉以籌募建廟經費，
      致邱柏雄、吳登翔陷於錯誤，與之成立溯及98年1 月1 日
      生效之共同開發合約、電視購物節目企劃約（下稱三方合
      作關係），邱柏雄因此提出五路財神廟之發財金2900份，
      由吳登翔製成盒裝商品予被告在富邦銷售，而合作期間並
      應就富邦訂單持續供貨。嗣被告未依約分配銷售利益，邱
      柏雄、吳登翔欲行催討時，發覺無法透過上開名片所載聯
      絡方式找到被告，始悉被告係假藉三方合作關係騙取前揭
      發財金商品。
（二）迨於98年4 月24日，被告與邱柏雄、吳登翔終止三方合作
      關係後，被告竟另行基於行使偽造私文書之犯意，仍印製
      五路財神廟名義之發財金商品外盒而接續銷售，迄邱柏雄
      發覺後，則藉由黏貼「便利貼」覆蓋原有發財金商品外盒
      之五路財神廟標示逕自銷售，繼續冒用五路財神廟名義而
      接續行使之，前後共計出售8683份，獲得不法利益新臺幣
      （下同）1094萬580 元。
    因認被告涉犯刑法第339條第1項之詐欺取財，第216條、第2
    10條之行使偽造私文書罪嫌。
二、按犯罪事實應依證據認定，無證據不得認定犯罪事實，又不
    能證明被告犯罪者，應諭知無罪之判決，刑事訴訟法第154
    條第2 項、第301 條第1 項分別定有明文。再刑事訴訟法第
    161 條第1 項明定檢察官就被告犯罪事實，應負舉證責任，
    並指出證明之方法；倘其所提出之證據，不足為被告有罪之
    積極證明，或其闡明之證明方法，無從說服法官以形成被告
    有罪之心證，基於無罪推定原則，自應為被告無罪判決之諭
    知（最高法院92年台上字第128 號判例所示意旨可參）。
三、訊據被告堅詞否認有公訴意旨所認犯行，辯稱：伊雖持藝名
    「楊勝元」之名片與邱柏雄、吳登翔接洽，並以外甥女陳佩
    妤為登記負責人之弘浩公司與其等成立三方合作關係，但都
    是正常進行交易，也有依約付款，根本未騙取何等財物，也
    沒有行使任何偽造私文書等語（見本院卷第27、139 、197
    頁）。公訴意旨認被告涉有前開罪嫌，無非以告訴人邱柏雄
    和吳登翔指訴被告隱匿身分而成立三方合作關係、事後便避
    不見面，電信業者函覆關於被告名片所載電話非以其名義申
    用或有斷話情形，存證信函、協議書、富邦之對帳單所示三
    方合作關係的交易往來情形，證人康美惠、莊馥菁、林金霞
    證述買到告訴人指稱之發財金仿冒商品等事證作為主要論據
    。
四、關於詐欺取財部分，本院之認定：
（一）上開三方合作關係，實由兩份契約所構成，即邱柏雄和吳
      登翔簽訂，約由邱柏雄提供五路財神廟發財金與吳登翔，
      另被告和吳登翔簽訂，約由被告透過富邦行銷吳登翔製成
      盒裝出貨之發財金商品，而依該等契約內容，被告僅與吳
      登翔有直接債權債務關係，即被告於每期清償日（富邦銷
      售月結後45天）將約定分配款項交給吳登翔後，該次債務
      便已了結，將來吳登翔如何及有無履行自己對邱柏雄之債
      務關係，實與被告無涉，此據上開契約之載明綦詳（見本
      院卷第82、72頁）。則觀上開契約簽訂成立時起，迄三方
      協議終止時止，合作期間乃自98年1 月1 日至98年4 月24
      日（見本院卷第96頁），渠等交易過程係：
    1.依照三方合作關係，吳登翔於98年1 、2 月間總計出貨29
      00份發財金商品給被告，此為被告、吳登翔同認在卷（見
      本院卷第180 頁反面、第186 頁反面），以及被告之供應
      商進貨查詢結果足稽（見本院卷第83、91頁）。
    2.其中1 月份在富邦銷售1930份，經富邦撥款給被告後，扣
      除既定行銷費用及被告分得利益成數，餘應給付吳登翔之
      款項為51萬2086元，被告業於98年3 月23日付清並由吳登
      翔收執無訛，此為被告、吳登翔同認在卷（見本院卷第12
      6 頁以下），且有富邦之對帳單、吳登翔簽名確認之支出
      證明單為憑（見本院卷第84、90頁）。
    3.在2 月份因富邦並未銷出發財金商品，是無應分配款項，
      此有富邦之對帳單附卷可稽（見本院卷第85頁）。
    4.至3 月份起，因吳登翔、被告間產生繼續合作與否之爭議
      ，故除原先已出貨2900份但尚未銷售完畢之發財金商品外
      ，吳登翔無意願繼續對被告供貨，而因被告係直接與富邦
      成立電視購物行銷關係之當事人，若商品斷貨造成富邦無
      法履行消費者之訂單，被告將承擔對富邦之違約賠償，為
      求解決此事被告乃轉而直接和邱柏雄商議，邱柏雄則因應
      該情、繼續提供五路財神廟之金牌和紅包，讓被告可以另
      行製作發財金商品在富邦銷售等節，分據被告、邱柏雄、
      吳登翔供陳在卷（詳後述），以及富邦之供應商合作契約
      為證（見本院卷第73頁）。
    5.迨於98年4 月24日，被告、邱柏雄、吳登翔協議提前終止
      三方合作關係，而98年3 月至98年4 月24日富邦銷售915
      份發財金商品部分，以及前已出貨入庫部分，被告依照原
      有三方合作關係應給付吳登翔之款項結算為57萬5288元，
      並因應以協議方式終止合作，故未依照原約定之月結後45
      天付款、乃改由被告簽發本票交付吳登翔予以結算；另外
      ，被告在協議中一併就3 月份邱柏雄提供之金牌和紅包，
      言定20萬元利益分配、簽發同額本票予以結算等情，有富
      邦之對帳單、三方之協議書、被告開立之本票等件供參（
      見本院卷第92、96-98 頁）。
    6.嗣邱柏雄、吳登翔始終未依票據行使方式請求清償，被告
      始至今日猶有該等本票債務尚未履行乙節，亦據被告、邱
      柏雄、吳登翔同認在卷（見他卷第137 頁、本院卷第126
      頁以下）。
      綜上可知，無論係三方合作關係所負義務抑或98年3 月間
      邱柏雄另行提供金牌和紅包部分，被告或已遵期履行，或
      因債權人未曾行使票據權利而尚未履行，誠無公訴意旨所
      稱「避不付款」或「聯絡無著」等情；又被告雖持藝名「
      楊勝元」之名片與邱柏雄、吳登翔接洽，並以外甥女陳佩
      妤為登記負責人之弘浩公司與其等成立三方合作關係，惟
      觀吳登翔亦自承其非皓濟公司登記負責人，卻表彰為公司
      代表洽談合作（見本院卷第180 頁），可見吳登翔不在乎
      出面簽約者是否為公司登記負責人、簽約時是否以被告名
      義根本不影響吳登翔之意願；遑論被告既如前述業將款項
      遵期支付或以票據結算待償，且邱柏雄亦多次明確表示可
      以找到被告理論利益分配問題（詳後述），更證被告名片
      所載電話是否非以其名義申用或有斷話情形尚與本案無何
      關連，即被告沒有藉之蓄意隱匿身分、偽作交易可言，復
      難認被告以「楊勝元」或弘浩公司名義與邱柏雄、吳登翔
      接洽有何詐騙之意。從而被告成立之三方合作關係是否基
      於不法所有意圖，明顯有疑。
（二）至邱柏雄雖一再堅稱「遭到詐欺才會成立三方合作關係、
      進而被騙取發財金2900份」，然以：
    1.細究邱柏雄先後指訴「我聽信被告所謂有賣發財金商品賺
      錢的管道，因此提供發財金供予行銷，但被告事後沒把全
      部分配款項給我，又避不見面，當初接洽的電話也不通，
      我才發現受騙」、「被告付了一部分款項後就沒有繼續給
      錢，我跟被告催討之後，被告還是沒有解決」、「發現分
      配款項有問題時，確實聯絡得到被告，但是被告一直說富
      邦那邊還未撥款下來所以現在沒錢可給」、「被告都沒有
      付錢給我和吳登翔，所以我和吳登翔才會告他」云云（見
      他卷第3 、20-21 頁，本院卷第25頁以下、第185 頁），
      竟對「被告分配款項情形」、「被告避不見面或可得聯絡
      」等主要事實供述明顯歧異，已見其指訴內容難以憑採；
      況依三方合作關係之原本約定，邱柏雄僅能向吳登翔請求
      應得款項、核與被告無直接債權債務關係，均詳前述，顯
      然邱柏雄爭執之未收到應得款項，實乃與吳登翔間之內部
      利益分配出現問題，尚與判斷被告是否施行詐術進而成立
      三方合作關係毫無關連。
    2.復觀邱柏雄於本院審理中既坦稱「98年3 月間被告與吳登
      翔出現合作問題、彼此鬧得不愉快，我便想乾脆不要再透
      過吳登翔，由我自己跟被告直接繼續合作」（見本院卷第
      184 頁反面），核與吳登翔證述「我出貨給被告2900份發
      財金商品後就沒有繼續供應」相符（見本院卷第180 頁反
      面），顯見被告所辯「因吳登翔斷貨而有對富邦違約之壓
      力」、「經與邱柏雄商量後改由邱柏雄提供金牌和紅包製
      成商品繼續在富邦銷售」、「因情事緊急，故此部分未和
      邱柏雄說好如何分配利益，事後乃於98年4 月24日協議給
      付20萬元予邱柏雄」等節均信而有徵；則98年3 月間，邱
      柏雄非但主動找上被告，更有意與之直接合作，皆徵邱柏
      雄根本不認為被告有何詐欺情事，詎其嗣後幡然改變立場
      、一再指訴被告涉嫌詐欺，此情自屬有疑而難以遽採。
    3.末查邱柏雄另稱：被告沒有分配伊應得的利益，伊感覺被
      騙，所以98年4 月間伊便寄發存證信函要求被告處理等語
      （見本院卷第25頁反面），然依該存證信函內容，邱柏雄
      乃明確責難「聽信建議接受代銷卻造成廟方虧損連連」（
      見他卷第26頁），顯係埋怨代銷之獲利情形不如預期，益
      見其於本件偵審程序迭次指稱被告騙取財物云云是否為真
      ，誠屬有疑。況邱柏雄同認被告在富邦銷售發財金商品，
      需等每月銷售結算、富邦給款入帳後，計達45天才能分配
      利益（見本院卷第26頁），無疑被告原本於98年3 、4 月
      間銷售發財金商品後，乃各至98年5 月15日、6 月15日始
      得分配利益（98年1 、2 月份銷售利益被告早已分配了結
      ，詳如前述），顯然即便邱柏雄於98年4 月24日以前急於
      催討分配利益未著，亦難憑此遽認被告有何詐欺意圖。
    4.綜上，邱柏雄指訴內容呈現諸多前後反覆、悖於事實之處
      ，自難作為何等不利於被告之認定。
（三）綜合上述，被告尚無無故對邱柏雄、吳登翔不履行債務之
      情，公訴人所為舉證要難認定被告有何不法所有意圖之詐
      欺取財犯行，從而此部分罪嫌當有合理懷疑，自無從憑推
      測擬制方式任以刑責相繩。
五、關於行使偽造私文書部分，本院之認定：
（一）起訴書犯罪事實欄僅泛稱：被告黏貼「便利貼」在發財金
      商品上據以銷售等語，並未具體指明偽造之私文書為何，
      嗣經公訴人當庭確認被告行使偽造私文書係指：被告於三
      方合作關係終止後，仍印製五路財神廟名義之發財金商品
      外盒而接續銷售，迄邱柏雄發覺後，被告則製作「便利貼
      」黏貼在該外盒上，繼續銷售五路財神廟名義之發財金商
      品等節（見本院卷第127 頁反面），先予敘明。
（二）關於98年4 月24日三方合作關係終止後，被告有無未經授
      權印製發財金商品銷售乙節，公訴人雖以扣案邱柏雄指稱
      之被告偽造商品外盒為證，惟該外盒於本案調查中經證人
      即消費者康美惠、莊馥菁、林金霞辨識，其等皆稱：曾經
      購買過這種外盒的發財金商品，約在98年2 至4 月間，但
      詳細購買時點不記得等語（見他卷第120 、122 頁，本院
      卷第166 頁反面），則因三方合作關係存續期間係自98年
      1 月1 日至98年4 月24日，業詳前述，且根據終止合作時
      之協議內容，邱柏雄、吳登翔均認可合作期間已出貨入庫
      部分，被告亦得於98年4 月24日後繼續行銷，三方併就發
      財金商品所生爭議均不再追究任何民刑事責任，此經上開
      協議書載明甚詳（見本院卷第96頁反面）。如是公訴人徒
      憑消費者於98年2 至4 月間在富邦購得扣案外盒包裝之發
      財金商品，顯然無法證明被告有何未經授權逕以五路財神
      廟名義擅自印製銷售之行使偽造私文書犯行。
（三）關於98年1 、2 月份吳登翔依三方合作關係供貨2900份發
      財金商品後，被告在98年3 月至98年4 月24日究係另與邱
      柏雄合作而以邱柏雄提供之金牌和紅包製成商品，抑或冒
      用五路財神廟名義私製以致出現邱柏雄指稱之98年4 月24
      日後有偽品在市面流通乙節，經查：
    1.邱柏雄於本院審理中迭稱「98年3 月間因吳登翔和被告對
      是否繼續合作乙事鬧得不愉快，我才帶金牌和紅包去找被
      告，想說直接跟被告合作，不用再透過吳登翔了，但是被
      告說他沒有意願繼續做下去，所以我和被告沒有談成，豈
      料被告暗地製作五路財神廟的發財金商品逕自銷售」、「
      98年4 月24日我、吳登翔和被告達成協議，彼此不再合作
      ，協議結果被告應就三方合作關係付給我20萬元，至98年
      3 月間被告涉嫌冒名的部分沒有在協議範圍、要另作處理
      」（見本院卷第184 頁反面、第187 頁）。然依三方合作
      關係，邱柏雄與被告根本毫無任何債權債務關係，邱柏雄
      倘有任何利益分配疑義，追索之對象應係吳登翔而與被告
      無涉，業詳前述，已見邱柏雄所言「沒有另與被告合作，
      協議時分配的利益20萬元是針對三方合作關係」與事實不
      符，自以被告所辯「20萬元是針對98年3 月間邱柏雄另行
      供貨製成發財金商品的利益分配」較合實情。
    2.復究被告與邱柏雄、吳登翔最終既已決定彼此不再合作，
      於98年4 月24日慎重邀請律師在場結算彼此利益分配，有
      上開協議書可查（見本院卷第96頁反面），衡情渠等應就
      發財金商品始末所生之全部交易一併清算了結，此觀上開
      協議書中乃明確書立「均不再追究任何民刑事責任」即明
      ，同見邱柏雄所言「98年3 月冒名部分沒有一併協議、要
      另外處理」悖於事理；且據該協議所載，被告承諾給付吳
      登翔之金額為57萬5288元，核與前述98年1 、2 月間業已
      給付之分配利益51萬2086元算法相當，即依富邦銷售撥款
      扣除既定行銷費用及被告分得利益成數後計算而得，故金
      額上會有個位數之零頭，反觀被告在協議中，願立承諾付
      款給三方合作關係下本無何等債權之邱柏雄，該筆金額並
      為整數之20萬元，適與邱柏雄證稱「我和被告間沒有提過
      利益如何分配，賣多少我分多少讓被告說了就算數」一致
      （見本院卷第184 頁反面），俱徵該協議中被告承諾給付
      邱柏雄之20萬元，應係另與邱柏雄於98年3 月間合作之利
      益分配，核與最初三方合作關係之利益分配無涉。
    3.遑論邱柏雄雖稱「98年3 月冒名部分沒有一併協議、要另
      外處理」，卻於98年4 月24日協議後迄至99年12月14日審
      判期日到庭證稱案情時止，從未言及何曾另外向被告就所
      稱冒名部分求償，抑或請求被告對此出面交代（卷附歷次
      筆錄供參），更證邱柏雄所謂「要另行處理被告冒名問題
      」確有不實，其指訴「被告於98年3 月間冒用五路財神廟
      名義製作發財金商品行銷」云云亦隨之有疑。
    4.綜上，邱柏雄指稱「沒在98年3 月間與被告另行合作」、
      「被告涉嫌在三方合作關係外擅自冒名銷售」皆不符實情
      ，堪認被告於98年3 月至98年4 月24日確經邱柏雄另行授
      權印製銷售發財金商品，尚無事證顯示被告就此有何偽造
      或行使偽造私文書犯行可言。
（四）末查，公訴人固謂：被告遭發覺無權行銷發財金商品後，
      改用黏貼「便利貼」之方式繼續銷售商品，可見偽造私文
      書犯行確實存在等語（見本院卷第127 頁反面），然始終
      未能提出任何證據以詳其實，不僅未曾舉證說明所稱「便
      利貼」究指何物，亦未見說明黏貼「便利貼」後如何復以
      五路財神廟名義行銷，且若被告已以「便利貼」覆蓋發財
      金商品之外盒繼續銷售，顯然沒有行使五路財神廟名義之
      意思，又何來偽造或行使犯行可言，凡此關於被告冒用何
      等名義暨行使何等偽造私文書之構成要件事實，均付之闕
      如，更沒有任何舉證或說明起訴書所載「被告冒名銷售發
      財金商品8683份，獲得不法利益1094萬580 元」等節所憑
      依據，顯然被告是否有如公訴意旨所認罪嫌，確具合理之
      可疑，自無從任憑推測擬制方式遽以行使偽造私文書之刑
      責相繩。
六、綜上所述，本件被告否認詐欺取財、行使偽造私文書等犯行
    ，公訴人又無從提出積極事證足資論斷被告涉有該等罪嫌，
    當屬不能證明被告犯罪，揆諸前揭說明，自應為無罪判決之
    諭知。
據上論斷，應依刑事訴訟法第301條第1項，判決如主文。
本案經檢察官許英輝到庭執行職務
中    華    民    國    100    年     1   月    18    日
                  刑事第四庭  審判長法  官  莊鎮遠
                                    法  官  李謀榮
                                    法  官  江振源
以上正本證明與原本無異
如不服本判決，應於判決送達後10日內向本院提出上訴書（應附
繕本），其未敘述上訴理由者，應於上訴期間屆滿後20日內補提
理由書於本院，上訴於臺灣高等法院高雄分院。
中    華    民    國    100    年     1   月    19    日
                                    書記官  邱淑婷